【裁判字號】    98,消債抗,206
【裁判日期】    981130
【裁判案由】    更生事件之抗告
【裁判全文】
臺灣臺南地方法院民事裁定           98年度消債抗字第206號
抗  告  人
即 債 務人  甲○○
上抗告人因消費者債務清理條例事件聲請更生，對於中華民國98
年7月27日本院98年度消債更第126號裁定提起抗告，本院裁定如
下：
    主  文
抗告駁回。
抗告程序費用新臺幣壹仟元由抗告人負擔。
    理  由
一、抗告意旨略以：
  (一)抗告人積欠中國信託商業銀行股份有限公司（下稱中國信託
    銀行）等債權人計新臺幣（下同）3,688,221元，於民國97
    年12月2日以書面向最大債權金融機構中國信託銀行請求共
    同協商債務清償方案，抗告人願每月負擔9,000元，經中國
    信託銀行於98年1月23日以「未能接受顯足以負擔之還款方
    案」為由而協商不成立。
  (二)中國信託銀行與抗告人協商時，提出每月還款10,000元，分
    72期之二階段協商方案，然該方案並未考量抗告人尚有良京
    實業股份有限公司（下稱良京公司）之債權須清償，以抗告
    人於協商時每月最多25,200元之收入，若強令抗告人依約履
    行每月10,000元之協商方案及非金融機構債權人即良京公司
    每月10,000元之還款條件，抗告人勢必無法維持最低生活支
    出並壓縮抗告人之生存權，進而惡化其經濟至絕境，然中國
    信託銀行仍以「未能接受顯足以負擔之還款方案」之理由將
    抗告人拒於前置協商之門外，顯失誠信原則。再者，中國信
    託銀行提出之二階段還款方案治標不治本，其並未能實際解
    決抗告人之債務問題，抗告人信用回復遙遙無期，且該方案
    還款額度逾越抗告人所能負擔金額過大，抗告人勢將無法清
    償，終至喪失還款意願，則債權人實際能受償之金額將大幅
    降低，反而蒙受不利益。
  (三)中國信託銀行於原審所陳報之資料有疏漏，致原審未詳細評
    估抗告人之全部收支及財產狀況，而僅就抗告人之收入扣除
    協商金額及個人生活所需費用後仍剩餘5,371元，即認抗告
    人尚有能力清償非金融機構債權人即良京公司之債權，殊不
    知良京公司要求抗告人須比照抗告人與中國信託銀行所達成
    之協商條件，每月亦須清償10,000元，抗告人因無法兩頭兼
    顧故無法就協商條件達成共識。
  (四)原審曾於98年3月30日命抗告人說明如准予更生可負擔之最
    大限度清償方案，抗告人回覆每月最大限度可提出13,843元
    供清償，此係包含非金融機構之債權人即良京公司之債權在
    內。原審不察認抗告人所提出之更生方案高於中國信託銀行
    所提出每月清償10,000元之協商方案顯不合理，殊不知中國
    信託銀行所提出之清償方案並未將非金融機構之債權人含括
    在內，顯有違公平受償之原則。
  (五)又原審認抗告人因過度消費致積欠債務，且抗告人於93年間
    曾向安泰銀行聲請代償，認抗告人申請代償後之負債理應減
    少或全部消滅，然抗告人未妥適處理債務問題，任令債務惡
    化。實則，原審不察銀行所提出之代償方案實為商業手法，
    電視不斷播放銀行推出之餘額代償方案，強調可以給持卡人
    低利率，讓卡友借低還高，整合負債，卻未強調其中之陷阱
    ，然實際上銀行所提出之利率僅略低於原先之最高循環利率
    20%，真正目的在於向債務人收取手續費，代償手續費多半
    附註於促銷說明書尾端，字體又寫得很小，大部分持卡人往
    往不會留意。又銀行未必核准全部的代償金額，通常會依個
    人信用狀況及欠款，核准部分代償債務，是以，代償僅為銀
    行提高業績之行銷手法，對於債務之減少或清償並無實際幫
    助。再者，消費者債務清理條例之立法背景，為金融業者因
    競爭激烈而使用不當促銷手法鼓勵國人消費甚至鼓吹借錢是
    高尚的行為，漠視還款之責任，對持卡人之徵信不足，使少
    部分意志力薄弱之人一人擁有數十張信用卡，造成以債養債
    之困境，金融機構浮濫發卡而獲取不合理之利潤之結果，所
    致生之社會問題，若僅徵詢金融機構之意見勢必無法實現公
    平正義。原審僅因債權人不同意更生方案之清償成數，卻不
    察抗告人之清償能力而駁回更生之聲請，認事用法顯有疏漏
    。
  (六)綜上，原審所為駁回之裁定，實非適法，為此爰提起抗告，
    請求廢棄原裁定，准予抗告人更生之聲請。
二、按債務人不能清償債務或有不能清償之虞者，得依本條例所
    定更生或清算程序，清理其債務，消費者債務清理條例（下
    稱消債條例）第3條定有明文。又聲請更生或清算不合程式
    或不備其他要件者，法院應以裁定駁回之，但其情形可以補
    正者，法院應定期間先命補正，復為消債條例第8條所明定
    。另按衡諸債之關係，係以當事人間之信賴關係為基礎，為
    社會經濟組織之重要支柱，故當事人於以法律行為追求自己
    之利益之際，亦應顧及對方之利益，並考量債權債務在社會
    上之作用，本於誠實及信用之原則，行使債權及履行債務。
    是對於已陷入經濟上困境之消費者，若任其於惡性循環之債
    務窘境中生存，將衍生嚴重之社會問題，難以維持安定之社
    會經濟秩序，故為兼顧債權人、債務人雙方之利益，對陷於
    經濟上困境之消費者，乃允其於消債條例施行後，得選擇以
    重建型之更生程序或清算型之清算程序清理其債務，藉以妥
    適調整債務人與債權人及其他利害關係人間之權利義務關係
    ，保障債權人獲得公平受償，並謀求消費者經濟生活之重建
    復甦機會。惟若債務人履行債務並無困難，僅係為圖謀減免
    債務，而不為債務清償方案之允諾，自有違債權契約為誠信
    契約之本旨，故依消債條例第1條規定之立法目的，應不得
    聲請更生或清算，始能避免肇致道德危險。
三、經查：
  (一)本件抗告人於聲請更生前，曾提出債權人清冊，以書面向最
    大債權金融機構中國信託銀行請求共同協商債務清償方案，
    抗告人提出每月償還9,000元，嗣經中國信託銀行因債務人
    未能接受顯足以負擔之還款方案，與債務人協商不成立，有
    前置協商不成立通知書1紙（見原審卷第6頁）及中國信託銀
    行陳報狀1份（見原審卷第63-64頁）在卷可稽，是抗告人於
    本件聲請更生前曾向最大債權金融機構申請前置協商不成立
    等情，堪信為真實。
  (二)抗告人財產及收入狀況說明書記載：其任職首相大旅店股份
    有限公司，97年間每月所得收入約25,200元等語，經與原審
    調取抗告人之稅務電子閘門財產所得調件明細表核閱結果，
    其上記載97年度抗告人僅獲有來自首相大旅店股份有限公司
    之薪資所得289,800元，然比對抗告人所陳報其於聲請前二
    年內收入狀況與前揭書面資料內容，前述明細表因源自稅務
    機關，須仰賴抗告人長期誠實申報始能正確反應其財產所得
    狀況，故僅具參考性質，是關於抗告人97年度收入狀況，至
    少應以抗告人自述之25,200元為準。
  (三)又參酌內政部所公告98年度臺灣省最低生活費用每人每月為
    9,829元【該統計係按照政府最近一年平均每人消費支出（
    包括食品費、衣著鞋襪費、房租水電費、家居管理費、醫療
    保健費、交通通訊費、娛樂教育費及雜項支出）百分之60訂
    定】，債務人在履行債務期間，應儉樸簡約，撙節開支，適
    當控制其生活費用支出，以誠實勤勉地履行債務。本院認抗
    告人每月必要生活費用（包含食、衣、住、行、強制性保險
    等），應依上開標準以每月9,829元計算。抗告人固於更生
    聲請狀所附財產及收入狀況說明書中「聲請前二年內必要支
    出」欄記載：每月須支出飲食費6,000元、日常生活雜物及
    衣物費2,000元、住宿費1,000元、機車加油費及返鄉車資1,
    000元、勞健保費672元等語，惟未檢附相關證明，本院認抗
    告人積欠金額非小之債務，本應節制開支、量入為出而儉樸
    生活，並依誠信原則盡力還款，自應依內政部公告臺灣省每
    人每月最低生活費9,829元之標準計算抗告人每月必要生活
    費用數額，始為合理。
  (四)原審函詢中國信託銀行說明協商進行過程，該銀行函覆稱：
    抗告人於97年12月間向債權人申請前置協商，於前置協商程
    序中，債務人自行評估每月可繳納9,000元，本行提出二階
    段還款方案，前72期0%利率，月繳10,000元，本行之還款金
    額雖較債務人所提出之金額高1,000元，但債務人收入扣除
    基本開支後應有14,340元可供還款，本行提供10,000元之還
    款金額已使債務人繳納更為輕鬆，並有還款予資產管理公司
    之空間，協商金額顯為債務人所能負擔，然債務人並不同意
    致協議不成立等語，有中國信託銀行98年4月24日之民事陳
    報狀在卷可稽（見原審卷第63、64頁）。原審另依職權向良
    京公司函詢抗告人自何時起未履行償還義務、是否曾對抗告
    人採取法律行動而獲得任何清償及其數額、抗告人是否願意
    接受「本金餘額、無息、分期清償」之條件及抗告人是否有
    應不准許更生之具體事實。嗣經良京公司函覆以：抗告人自
    95年7月8日起即未履行償還義務，債權人（即良京公司）亦
    未曾採取法律行動而獲得任何清償，債權人不願接受「本金
    餘額、無息、分期清償」之條件，且抗告人皆以遭法院扣薪
    為由拒絕履行還款義務，要債權人逕行扣薪拒絕協商，並藉
    詞向主管機關投訴等語（見原審卷第146頁）。本院復於98
    年10月16日請抗告人於五日內提出良京公司要求比照最大債
    權金融機構中國信託銀行所提協商條件每月還款10,000元之
    相關證明文件，然抗告人僅提出良京公司於97年11月19日回
    覆中央存款保險股份有限公司及行政院金融監督管理委員會
    銀行局之函文，該函文之說明欄第(三)點稱「本公司嗣於本年
    8 月29日始再次與韓君聯絡，並詢問其更生聲請後續狀況，
    韓君表示尚待回覆中，我方始建議韓君與其被動式等待，何
    不考慮分期慢慢償還，韓君表示需要租屋生活，無法分期償
    還等語，亦有抗告人之陳報狀及良京公司前開函在卷足憑（
    見本院卷第16-18頁）。依上開事證尚難認良京公司有要求
    抗告人每月還款10,000元，是抗告人仍執陳詞主張其係因良
    京公司要求抗告人每月還款10,000元，致其無法清償而協商
    不成立等語，應無可採。
  (五)本院審酌抗告人每月收入25,200元扣除必要支出9,829元後
    ，尚餘15,371元，應足以負擔中國信託銀行提出每月還款10
    ,000元之二階段還款協商條件。且抗告人與最大債權金融機
    構成立協商後，其他債權銀行亦會聲請停止執行扣薪，則抗
    告人依前開協議履行後每月仍餘有5,371元，可供以清償非
    金融機構債權人即良京公司之債權，而中國信託銀行已依據
    抗告人收入、財產使用狀況及家庭生活費負擔情形，評估抗
    告人應有能力負擔之方案，本院認上開還款計畫，尚屬合理
    ，且將來債務履行期間抗告人屆時確實無力繳納，或因良京
    公司進行強制執行致無法履行協議，亦仍可與債權人磋商降
    低還款金額可能性，或屆時再另行聲請以債務清理程序清理
    其債務。而抗告人在履行債務期間，本須經歷經濟困苦之過
    程，其生活開銷理當予以節制，除應積極開源，努力勤奮工
    作以增加收入償還債務外，其生活更須儉樸，且適當控制其
    生活費用支出，以達成勉力履行債務，以符合公平正義及誠
    信原則，抗告人為償還債務，自應經歷履行期間較不寬裕之
    經濟生活，此乃抗告人於負擔債務時即得預見，是依誠實及
    信用之原則，抗告人於有履行可能性時，理應竭盡己力，撙
    節開支，誠實勤勉地履行債務為是。然抗告人不願接受上開
    協商條件，足認其主觀上欠缺清理債務之意願，而非不能清
    償或不能清償之虞，亦不符合消債條例第3條所定之要件。
四、本件抗告人既無不能清償或有不能清償之虞之情形，已與首
    揭消費者債務清理條例所定得聲請更生程序以清理債務之要
    件不符，顯然其聲請更生即屬要件不備，且無從補正。從而
    ，原裁定駁回其更生之聲請，即無不合。抗告意旨指摘原裁
    定不當，求予廢棄另為裁定，為無理由，應予駁回。
五、據上論結，本件抗告為無理由，依消費者債務清理條例第15
    條，民事訴訟法第495條之1第1項、第449條第1項、第95條
    、第78條，裁定如主文。
中    華    民    國    98    年    11    月    30    日
                  民事第一庭  審判長法  官  高榮宏
                                    法  官  黃聖涵
                                    法  官  林福來
以上正本係照原本作成。
本裁定不得抗告。
中    華    民    國    98    年    11    月    30    日
                                    書記官  吳俊達


司法院資訊處製作；財團法人民間司法改革基金會備份。
